智慧財產法院行政判決
                                   100年度行商訴字第38號
                                民國100年8月11日辯論終結
原      告　開店大師企業有限公司
代　表　人　陳秀珍　　　
訴訟代理人　許桂挺律師
          　黃士哲律師
被      告　經濟部智慧財產局
代　表　人　王美花（局長）住同上
訴訟代理人　林政憓　　　
參  加  人　廖梓豪　　　
上列當事人間因商標評定事件，原告不服經濟部中華民國100 年
1 月12日經訴字第10006095400 號訴願決定，提起行政訴訟，本
院依職權命參加人獨立參加本件被告之訴訟，判決如下：
　　主  文
原告之訴駁回。
訴訟費用由原告負擔。
　　事實及理由
一、事實概要：參加人廖梓豪前於民國93年6 月8 日以「3 茶5
    味3 DRINKS 5 GOURMET」商標，指定使用於商標法施行細則
    第13條所定修正前商品及服務分類表第43類之「餐廳、旅館
    、冷熱飲料店、飲食店、小吃店、冰果店、茶藝館、火鍋店
    、咖啡廳、啤酒屋、酒吧、飯店、速簡餐廳、自助餐廳、備
    辦雞尾酒會、備辦筵席、代預訂餐廳、外燴、伙食包辦、點
    心吧、流動咖啡餐車、流動飲食攤、快餐車、小吃攤」服務
    ，向被告申請註冊，案經被告審查，核准列為註冊第114726
    0 號商標（下稱系爭商標）。嗣原告於95年6 月7 日以系爭
    商標有違商標法第23條第1 項第14款之規定，對之申請評定
    。案經被告審查，以99年6 月15日中台評字第950221號商標
    評定書所為「申請不成立」之處分。原告不服，提起訴願，
    經經濟部100 年1 月12日經訴字第10006095400 號決定駁回
    ，遂向本院提起行政訴訟。本院因認本件訴訟之結果，倘認
    訴願決定及原處分應予撤銷，參加人之權利或法律上利益將
    受損害，乃依行政訴訟法第42條第1 項規定，依職權裁定命
    其獨立參加本件被告之訴訟。
二、原告聲明求為判決撤銷訴願決定及原處分，被告應撤銷系爭
    商標之註冊，並主張：
  (一)參加人所提出其向訴外人洪昭林承租位於改制前台中縣大里
    市○○路○ 段82號之店面（下稱大里益民路店面）照片，其
    上亦未標示有日期，被告卻以照片中招牌右下角標示有電話
    「0000000 」即認其得證明被告於90年1 月1 日臺中地區電
    話號碼改為8 碼前即已使用系爭商標。若認原告於聲請評定
    階段中提供之證物有修改、變更之可能，則參加人所提供之
    相片證物，以現今之電腦影像處理技術，照片經過事後變造
    ，並非不可能之事。且參加人所提系爭店面照片內容僅擺放
    「搶雞王翡翠雞排」及系爭「3 茶5 味」2 台餐車，及上方
    牆面之店招，別無其餘人、物，且柱上門牌號碼不清。該2
    台餐車上均無擺放任何商品、材料及工具，且2 台餐車橫向
    並列，中間所餘縫隙甚狹，更遑論若營業時間客人及商品、
    材料擁擠，正常營業商店、攤販要無可能以如此方式擺設。
    再以，照片中店招係於舊有其他招牌上貼上3 茶5 味等字樣
    ，而店招原本圖案仍隱約可見，未免過於簡陋，與一般商業
    習慣有違。若云係開幕誌慶留念，則正常情形下必定有經營
    者及工作人員等人一併入鏡，且現場應有擺放花圈花籃及鳳
    梨等吉祥物應景，乃系爭店面照片均付諸闕如。照片中除系
    爭2 台未撕封膜且其上無任何物品之餐車外，別無任何人物
    ，是系爭店面照片亦顯非開店營業之實況紀錄，系爭店面照
    片顯可疑為參加人為系爭商標評議案件而臨訟製作。
  (二)依參加人之主張，前述大里益民路店面係向訴外人洪昭林承
    租，並舉洪昭林出具之證明書作為佐證，然該證明書上所載
    之地址並非事實上存在之地址，且參加人於他案授權訴外人
    洪政華申請之第1269406 號商標，其上所載之連絡地址，為
    大里益民路店面房東洪昭林之住址，則參加人與大里益民路
    店面房東洪昭林之關係，顯非單純出租人與承租人之關係而
    已。參加人提出系爭證明書欲證明其早於86年間即向其承租
    店面經營系爭3 茶5 味飲料店及搶雞王炸雞店。惟系爭證明
    書僅寥寥數語，且雖有「洪昭林」書寫於其上並蓋印有同名
    之便章，然究竟是否為洪昭林本人親自用印簽名，誠有疑問
    ，更遑論系爭證明書內容所表彰之事實。況且系爭證明書所
    記載洪昭林之住址「台中縣大里市○○路152 之5 號」，事
    實上並不存在，更顯系爭證明書之可疑。
  (三)原告於聲請評定程序中提出有92年當時實際使用「3 茶5 味
    」商標（下稱據以評定商標）開設飲食店之照片檔案光碟，
    及由袁秀媛、李易霖等人出具之切結書（附件17、28等），
    證明原告確為系爭商標之創始者並於92年間即已使用。且原
    告於92年間以系爭商標開設之飲食店，係位於當時臺中縣大
    雅鄉○○街82號，此除有前述聲請評定程序中之相關證物可
    資為憑外，尚有原告承租該店面之房屋租賃契約（原證1 ）
    ，及定作宣傳布條而由沅璟廣告設計社開立之估價單（原證
    2 ），可為證明，足見原告主張事實之真正。
三、被告聲明求為判決駁回原告之訴，並抗辯：
  (一)系爭商標與據以評定商標相較，二者均由相同之中、外文及
    數字所構成，構圖設計如出一轍，以具有普通知識經驗之消
    費者，於購買時施以普通之注意，可能會誤認二服務來自同
    一來源或雖不相同但有關聯之來源，應屬構成高度近似之商
    標，又二商標均係表彰使用於飲料店等服務，其服務間亦屬
    類似。
  (二)依原告所檢送其主張先使用據以評定商標之相關證據資料觀
    之：
  1.參加人任職原告之勞工保險卡、就業保證書、人事資料卡、
    91年度各類所得扣繳憑單、工作誠信保證書、勞工保險退保
    申報表、原告公司基本資料、原告委任狀、參加人公司網頁
    資料、訴外人李易霖對參加人提出之刑事告訴狀、原告對參
    加人提出之民事起訴狀、臺灣臺中地方法院95年10月26日和
    解筆錄影本、聯合報95年11月3 日聲明更正啟事影本、原告
    通知函、臺中縣大里市○○路○ 段○○○ 巷2 號之現場照片、
    臺中縣大里市○○路152 號之現場照片、臺中縣大里市○○
    路152 之5 號之掛號郵件收件回執、註冊第1269406 號商標
    資料、訴外人洪政華他案註冊第1269406 號商標異議答辯理
    由書、臺中47支郵局存證信函第294 號及相關附件、訴外人
    袁秀媛之切結書等證據資料或可證明原告所稱參加人91年至
    92年間曾任職原告公司，惟非屬本件據以評定商標之使用證
    據。
  2.原告訴稱附件7 照片及附件8 光碟中所存檔之照片係其於92
    年起使用據以評定商標之證據，惟依該等照片本身尚無從判
    斷使用日期；而附件11至附件13之營業店面及招牌之現場拍
    攝照片、餐車攤位照片、電子圖存檔紙本或揭示有「3 茶5
    味3 DRINKS 5 GOURMET」、「開店大師」第三代餐飲概念店
    及2003：04：25、2003/4 /29…等日期之標示，惟因電子圖
    檔所顯示拍攝照片日期及建立或修改檔案建檔日期因可輕易
    加以修改或變更，故單獨以該等證據並無法據以認定為原告
    將據以評定商標使用於招牌看板、餐車攤位之公開日期。縱
    原告提出財政部臺灣省中區國稅局臺中縣分局92年6 月12日
    核准訴外人李易霖為「3 茶5 味」商號之負責人申請設立登
    記及李易霖於96年2 月1 日出具切結書證明其係經開店大師
    企業有限公司（即原告）委任授權而從事「3 茶5 味」之開
    業工作之證明書暨附件6 李易霖自原告公司於92年6 月30日
    離職之勞保退保申請表，主張據以評定商標為其於92年間授
    權訴外人李易霖先使用者，惟取得商號登記與商標之使用係
    屬二事，該等資料仍無法作為原告先使用據以評定商標之證
    據，並不足以證明原告於92年間有先使用據以評定商標之事
    實。
  (三)參加人於95年8 月16日商標評定答辯理由書檢送之附件三係
    參加人稱懸掛於其向訴外人洪昭林承租之位於臺中縣大里市
    益民路2 段82號之店面照片，其上雖無日期標示，惟顯示於
    店面招牌中央位置揭示有系爭商標之圖樣與左右各書有「日
    本抹茶」、「五種冰」之文字及訂購專線「0000000 」；右
    下角標示有「亞柏電腦」及電話「0000000 」等字樣，再參
    酌參加人檢附之隨意電子報報導「中華電信將自民國90年1
    月1 日凌晨2 時起台中縣、市市內電話號碼由現行得7 碼加
    『2 』字頭升為8 碼……」網路報導資料之內容、亞柏電腦
    資訊有限公司基本資料（參加人為該公司代表人，該公司係
    於84年4 月11日核准設立登記，86年4 月16日解散者）等資
    料，依經驗法則應可判斷該「3 茶5 味3 DRINKS 5 GOURMET
    」店招至少於90年1 月1 日台中地區電話號碼改為8 碼前已
    製作及懸掛，而早於原告所主張先使用據以評定商標之前。
    原告僅主張參加人任職於原告期間人事資料與前述店招地址
    或電話不同及房東所出具之證明書非屬真正，仍無解於前揭
    事實之認定。
  (四)綜上所述，本件依原告及參加人雙方所檢送之證據資料觀之
    ，原告既無法證明參加人於任職原告公司期間始知悉據以評
    定商標之存在，且參加人有較原告先使用系爭商標於冷熱飲
    料店服務之事實，自不足認定參加人有襲用據以評定商標而
    搶先註冊之情形。
四、參加人聲明求為判決駁回原告之訴，並主張：
  (一)據以評定商標是參加人精心策畫，招牌與圖案設計都是參加
    人作品，也是參加人付費，根本與原告無關。原告準備狀所
    提李易霖的房屋租賃契約，與原告一點關係都沒有，而準備
    狀所提出之廣告估價單，其上開店大師係當時原告的職員對
    外界之統稱，且有參加人廖梓豪署名，係參加人訂購、付款
    交給李易霖作帳，可證實當時確實是參加人與李易霖合作，
    與原告無關。
  (二)參加人於87年原創系爭商標個人使用，原告得知才聘請我去
    擔任餐飲連鎖店的輔導，原告提出本件告訴之目的在於使參
    加人的加盟店得知系爭商標有爭議，希望參加人的加盟店可
    以更換招牌。
五、本院得心證之理由:
  (一)按商標「相同或近似於他人先使用於同一或類似商品或服務
    之商標，而申請人因與該他人間具有契約、地緣、業務往來
    或其他關係，知悉他人商標存在者。」不得註冊，為商標法
    第23條第1 項第14款定有明文。又按，本件系爭商標之註冊
    有無首揭商標法第23條第1 項第14款之適用必須符合以下要
    件：(1)系爭商標與據以異議商標構成近似。(2)他人於系爭商
    標申請註冊前有先使用據以異議商標之事實。(3)據以異議商
    標使用之服務與系爭商標指定使用服務同一或構成類似。(4)
    系爭商標權人因契約、地緣、業務往來或其他關係知悉據以
    異議商標存在。(5)須無前開法條第1 項第14款但書規定得該
    他人同意申請註冊之情形。
  (二)經查，系爭商標與據以評定商標圖樣相較，二者皆有相同之
    中英文及數字「3 茶5 味3 DRINKS 5 GOURMET」所構成，且
    二者構圖設計如出一轍，以具有普通知識經驗之消費者，於
    購買時施以普通之注意，可能會誤認二服務來自同一來源或
    雖不相同但有關聯之來源，應屬構成高度近似之商標，又二
    商標均係表彰使用於飲料店等服務，其服務間亦屬類似。
  (三)其次，依原告公司所呈人事資料卡、勞工保險卡、員工保證
    書、各類所得扣繳暨免扣繳憑單、員工誠信保證書及勞工保
    險退保申報表等資料影本以觀，參加人確曾於91年7 月25日
    至92年6 月30日止受僱於原告公司而有僱用契約存在。
  (四)惟按商標法第6 條規定：「本法所稱商標之使用，指為行銷
    之目的，將商標用於商品、服務或其有關之物件，或利用平
    面圖像、數位影音、電子媒體或其他媒介物足以使相關消費
    者認識其為商標。」，是以商標之使用，使用人須有表彰自
    己之商品或服務來源之意思，亦有行銷商品、服務之目的，
    且有標示商標的積極行為，標示需足使相關消費者認識其為
    商標者，始足當之。次就原告公司及參加人所呈證據資料判
    斷原告公司於系爭商標申請註冊前是否有先使用據以評定商
    標之事實，茲述如下：
  1.參加人主張自民國86年間起即開始使用系爭商標，並提出答
    辯附件三之照片（見評定卷第44頁）為證，上開照片右下方
    有提供冰品及飲料之標示系爭商標「3 茶5 味3 DRINKS 5 G
    OURMET」圖案之餐車、其上方牆面亦有提供冰品及飲料之「
    3 茶5 味3 DRINKS 5 GOURMET」之招牌，其旁邊則有「搶雞
    王」字樣及卡通化雞設計圖之餐車，上開照片雖無標示攝影
    日期，惟牆面「3 茶5 味3 DRINKS 5 GOURMET」招牌上所標
    示之訂購電話及「亞柏電腦」電話皆為7 碼，依原告所檢附
    網路上「中華電信將自民國90年1 月1 日凌晨2 時起臺中縣
    、市市內電話號碼由現行的7 碼加『2 』字頭升為8 碼……
    」報導資料（見評定卷第46頁），足證「3 茶5 味3 DRINKS
     5 GOURMET」之招牌確係於90年1 月1 日臺中地區電話號碼
    改為8 碼前已製作懸掛，是參加人主張其於90年1 月1日 前
    即已搭配「3 茶5 味3 DRINKS 5 GOURMET」開始使用系爭商
    標於小吃餐飲服務，尚非無據。原告公司雖於97年7 月16日
    提出臺中縣大里市○○路○ 段○○○ 巷2 號照片（即評定附件
    二十）主張：該照片即係答辯附件三之現場照片，已非「3
    茶5 味」及「搶雞王」營業地址，且經訪查洪昭林出具證明
    書上之臺中縣大里市○○路152 之5 號地址，僅有東湖路15
    2 及154 號，實不可能有152 之5 號地址等語，惟參加人則
    主張答辯附件三照片之地址應為臺中縣大里市○○路○ 段○○
    ○ 巷2 號，該址係向第三人洪昭林所承租，並提出建築改良
    物所有權狀影本為證（見評定卷第155 頁）。經核閱上開所
    有權狀，洪昭林確為臺中縣大里市○○路○ 段○○○ 巷2 號建
    物之所有人，且答辯附件三之照片雖無法清楚辨識其門牌之
    全部內容，惟其門牌最下方確係記載「2 」號，顯見原告公
    司所主張辯並無足採。至被告雖辯稱上開餐車係可隨時移動
    ，而無從判斷該移動式雞排餐車於該招牌製作懸掛時即已擺
    設販售等語，惟依原告公司於評定階段所提出臺中縣大里市
    益民路2 段230 巷2 號之現況照片（即評定附件二十）所示
    ，上址已變更經營「尖端科技電腦公司」，且招牌上方之鐵
    窗及下方鐵門之樣式均與答辯附件三照片內之鐵窗及鐵門均
    甚為陳舊且生銹有所不同（見評定卷第164 頁），益徵答辯
    附件三之照片並非參加人臨訟偽造或變造。另第三人洪昭林
    亦出具證明書影本，證明參加人確曾於86年間向其承租店面
    從事「3 茶5 味」飲料店及「搶雞王」炸雞店之營業使用，
    為期約半年（見評定卷第140 頁），足見參加人確有於86年
    間使用系爭商標之情事。至原告公司雖於異議階段及本院審
    理時訴稱上開證明書係私文書，其上所載洪昭林之地址「臺
    中縣大里市○○路152 之5 號」不實，且參加人之商標代理
    人洪政華亦係居住臺中縣大里市○○路○ 段○○○ 巷2 號，顯
    見上開證明書內容不實云云。經查，參加人自承上開證明書
    之洪昭林地址確係誤繕，而參加人於異議階段之商標代理人
    洪政華之地址確與洪昭林相同，惟本院係綜合上開各項事證
    而為上開證據之取捨及事實之認定，尚非單憑證明書即為上
    開論斷，是以參加人之商標代理人洪政華縱與第三人洪昭林
    間有親誼關係，亦無礙於上開認定。況且由證人洪昭林於本
    院審理時到庭具結證稱：「（審判長問：原處分卷第140 頁
    的證明書是否證人所出具？證明書的簽名及蓋章是否你所為
    ？《提示原處分卷第140 頁》）印章是我的沒錯，當時我不
    在家，我請我兒子幫我代簽名及蓋章。所以證明書確實是我
    出具的。（審判長問：參加人廖梓豪在86年間確實有跟你租
    店面？）是。（審判長問：當時跟你租的店面門牌號碼為何
    ？）以前的臺中縣大里市○○里○○路○段○○○ 巷2 號。（
    審判長問：參加人跟你租店面是作什麼是事情？）賣鹹酥雞
    跟飲料。招牌我忘記了。（審判長問：（提示處分卷第44頁
    照片）當時參加人廖梓豪跟你承租店面所擺的攤位照片是否
    如這張照片所示？）是。（原告訴訟代理人問：參加人廖梓
    豪跟你租益民路店面租多久？）半年，因為生意沒有很好。
    （原告訴訟代理人問：當初有打租賃契約嗎？）沒有，因為
    是親戚，所以沒有。（原告訴訟代理人問：這間店面租他之
    前做什麼？）自己住的。（原告訴訟代理人問：參加人廖梓
    豪在86年那間店收起來之後有無再跟你租過？）沒有了。（
    原告訴訟代理人問：法官提示給你的證明書，內容你有無看
    過？）內容有給我看過，我人沒有在那裡，我先叫我兒子幫
    我看之後幫我簽，我下班回去才看到的。」等語（見本院卷
    第107 至109 頁），已足以認定洪昭林確有出具上揭證明書
    ，參加人確有於民國86年間向洪昭林租賃臺中縣大里市○○
    里○○路○段○○○ 巷2 號店面，經營販賣鹹酥雞跟飲料之事
    實，雖證人與參加人廖梓豪有親屬關係，惟本院審酌本件證
    人洪昭林之證言，與案情有密切關連，為昭慎重，合議庭令
    其具結後為上開證言，並諭知證人具結義務及偽證處罰之規
    定，又參佐本件相關證據資料，已足確認證人洪昭林之證言
    具有可信性。是以，原告質疑洪昭林出具之證明書不實，為
    無理由。
  2.原告公司所呈評定附件7 、8 、11、12、13等營業店面及招
    牌之現場拍攝照片、餐車攤位照片、電子圖檔紙本及光碟片
    1 片等，或無任何公開日期之揭示，或電子圖檔所顯示拍攝
    照片日期及建立或修改檔案日期因可輕易將電腦所顯示之日
    期加以修改或變更，並無法據以認定原告將據以評定商標使
    用於招牌看板、餐車攤位之公開日期，原告復未進一步提供
    具公信力之相關證據資料以佐其真實性，是以上開證據尚無
    從證明據以評定商標實際使用之日期。
  3.又評定附件16為「3 茶5 味」商號設立登記資料及切結書，
    固足以證明第三人李易霖確有於92年4 月29日申請設立上開
    商號，惟無從佐證據以評定商標實際使用之起迄時間，至於
    切結書則係李易霖於96年2 月1 日所出具之私文書，且李易
    霖前曾因於95年初與原告終止美味王國際食品原料公司（下
    稱美味王公司）之合作關係，而於96年2 月至4 月間誹謗原
    告名譽，嗣經參加人提出刑事告訴，而經臺中地方法院判決
    拘役20日確定在案，此有刑事判決影本附卷可參（見評定卷
    第183 至190 頁），顯見李易霖於出具切結書時確與原告有
    所怨隙，自尚難僅憑上開切結書即認定原告公司使用據以評
    定商標之時間係早於參加人使用系爭商標之時間。至原告公
    司另提出評定附件28即由第三人袁秀媛於98年6 月12日所出
    具之切結書，惟上開切結書係記載「3 茶5 味」及「搶雞王
    」商標均係原告公司創立，其與參加人於91年、92年間同時
    任職原告公司，並證明參加人係因職務關係而知悉上開商標
    （見評定卷第199 頁），然由上開內容可知第三人袁秀媛僅
    係原告公司之受僱人，其並未接觸或見聞參加人之使用證據
    ，則其單憑任職原告公司之經驗即出具上開證明書，亦不足
    以證明原告公司使用據以評定商標之時間係早於參加人使用
    系爭商標之時間。
  (五)綜上，參加人雖遲至93年6 月8 日始向被告申請系爭商標之
    註冊，惟其於86年間即已將系爭商標使用於冰品及飲料餐車
    之服務，而早於參加人任職於原告公司之前，依原告公司所
    呈證據資料尚不足以證明參加人係襲用據以評定商標而搶先
    註冊。
六、綜上所述，系爭商標並無商標法第23條第1 項第14款規定不
    得註冊之情形，被告所為申請不成立之處分，洵無違誤，訴
    願決定予以維持，亦無不合。原告徒執前詞，訴請撤銷訴願
    決定及原處分，並請求被告應做成撤銷系爭商標註冊之處分
    ，為無理由，應予駁回。
七、兩造其餘攻擊防禦方法均與本件判決結果不生影響，故不逐
    一論述，併此敘明。
據上論結，本件原告之訴為無理由，爰依智慧財產案件審理法第
1條，行政訴訟法第98條第1 項前段，判決如主文。
中　　華　　民　　國　　100　 年　　9　　 月　　 1　　日
                    智慧財產法院第二庭
                          審判長法  官　陳忠行
                                法  官　熊誦梅
                                法  官　曾啟謀
以上正本係照原本作成。
如不服本判決，應於送達後20日內，向本院提出上訴狀並表明上
訴理由（須按他造人數附繕本）。
如於本判決宣示後送達前提起上訴者，應於判決送達後20日內補
提上訴理由書（須按他造人數附繕本）。
中　　華　　民　　國　　100　 年　　9　　 月　　 1　　日
　　　　　　　　　　　　　　　  書記官　劉筱淇